臺灣澎湖地方法院民事簡易判決
110年度馬簡字第74號

原      告  莊耕武  
被      告  財政部國有財產署
法定代理人  曾國基  
訴訟代理人  陳秀禎  
複  代理人  陳怡廷  
被      告  高盈穎  
訴訟代理人  陳梅欽律師
            高龍騰  
上列當事人間確認通行權存在事件，本院於民國110 年12 月21 
日言詞辯論終結，判決如下：
    主  文
確認原告就被告財政部國有財產署管理坐落澎湖縣○○市○○段000
地號土地如附圖一所示紅線部分、面積61.47平方公尺有通行權
存在。
被告財政部國有財產署應容忍原告通行前項範圍之土地，且不得
設置圍籬、地上物或為任何妨害原告通行之行為。
訴訟費用由原告負擔。
本判決第二項得假執行。
    事實及理由
壹、程序部分：
一、按訴狀送達後，原告不得將原訴變更或追加他訴，但請求之
    基礎事實同一者，不在此限。又不變更訴訟標的，而補充或
    更正事實上或法律上之陳述者，非為訴之變更或追加，民事
    訴訟法第255 條第1 項第2 款、第256 條定有明文。本件原
    告於訴訟中追加並變更聲明為：、先位聲明：（一）確認
    原告就被告財政部國有財產署所有坐落澎湖縣○○市○○段000
    地號土地（下稱系爭697地號土地）如附圖一所示紅線部分
    之土地有通行權存在（下稱先位方案）。（二）被告財政部
    國有財產署應容忍原告通行前項範圍之土地，且不得設置圍
    籬、地上物或為任何妨害原告通行之行為。、備位聲明：
    （一）確認原告就被告高盈穎所有坐落澎湖縣○○市○○段000
    地號土地（下稱系爭696地號土地）如附圖二所示紅線部分
    之土地有通行權存在（下稱備位方案）。（二）被告高盈穎
    應容忍原告通行前項範圍之土地，且不得設置圍籬、地上物
    或為任何妨害原告通行之行為。本院審酌原告所為訴之變更
    及追加，係基於同一通行基礎事實，對被告訴訟上攻擊防禦
    並無妨礙，故原告上開變更及追加應予以准許。
二、又所謂即受確認判決之法律上利益，須因法律關係之存否不
    明確，致原告在私法上之地位有受侵害之危險，而此項危險
    得以對於被告之確認判決除去之者，始為存在，最高法院27
    年上字第316號判決意旨亦足資參照。原告主張其土地為袋
    地，有通行被告所有土地之必要，為被告等所否認，且影響
    原告主張通行權之法律上利益，揆諸前揭判例意旨，原告對
    被告提起本件確認訴訟，自有即受確認判決之利益，先予敘
    明。
貳、實體部分：
一、原告主張：原告所有坐落澎湖縣○○市○○段000地號土地（重
    測前為○○○段000-1地號，下稱系爭土地）因與公路無適宜之
    聯絡而屬袋地，爰依法提起本件訴訟等語，並聲明如前。
二、被告抗辯：
（一）被告財政部國有財產署則以：原告所有系爭土地係分割自
      訴外人所有之同段694地號土地（重測前為○○○段423地號
      ，下稱系爭694地號土地），本件原告應僅得通行訴外人
      所有之土地等語，資為抗辯。並聲明：原告之訴駁回。
（二）被告高盈穎則以：系爭696地號土地與系爭697地號土地面
      積截然不同，若採取先位方案，因系爭697地號土地基地
      面積相對較大，對於土地整體開發變動的影響較小；若採
      取備位方案，因系爭696地號土地基地面積相對較小，對
      於土地整體開發變動的影響較大。且系爭697、696地號土
      地之使用地類別分別為農牧用地及甲種建築用地，市價差
      距甚大，若原告有通行必要，應選擇周圍地損害最少之處
      所通行等語，資為抗辯。並聲明：原告之訴駁回。
三、本院之判斷：
（一）原告主張系爭土地為原告所有，與公路無適宜之聯絡，其
      上有建物一棟，門口朝西；系爭697地號土地為被告財政
      部國有財產署管理，與系爭土地及系爭696地號土地南面
      相鄰部分為碎石路，寬約3米；系爭696地號土地為被告高
      盈穎所有，其上有鐵皮圍籬圍繞等情，業經本院現場勘驗
      屬實，並有土地登記第一類謄本、地籍圖、本院勘驗筆錄
      、現場照片等件在卷足憑。是系爭土地確為袋地，應堪認
      定。
（二）按土地一部之讓與或分割，而與公路無適宜之聯絡，致不
      能為通常使用者，土地所有人因至公路，僅得通行受讓人
      或讓與人或他分割人所有地；數宗土地同屬於一人所有，
      讓與其一部或同時分別讓與數人，而與公路無適宜之聯絡
      ，致不能為通常使用者，亦同，民法第789 條第1 項定有
      明文。本條規定之主要旨趣在於倘致生不通公路土地之情
      形，乃係由當事人之任意行為所造成，自不能因此使其他
      鄰地負通行之義務。準此，適用本規定之要件，須為土地
      不通公路之原因，係土地之一部讓與或分割所造成者，或
      數宗土地同屬於一人所有，而讓與其一部或同時分別讓與
      數人所造成者。經查，系爭土地（重測前為○○○段000-1地
      號）係自系爭694地號土地（重測前為○○○段000地號）分
      割而來，有土地登記第一類謄本、土地登記簿、土地建物
      查詢資料在卷可憑，惟尚無證據可認○○○段000地號土地於
      分割前並非袋地，況上開二筆土地嗣後經過多次之轉手，
      原告於103年6月間方取得系爭土地所有權，而系爭土地及
      系爭694地號土地均已建築房屋，系爭土地上之房屋門口
      並位於系爭土地之西側，現實上僅能通行西側之土地，有
      現場照片可憑，如強行適用民法第789條，顯非事理之公
      ，則被告財政部國有財產署抗辯本件有民法第789條之適
      用，尚屬無據。
（三）按袋地所有人之通行權，應於通行必要範圍內，擇其周圍
      地損害最少之處所及方法為之，民法第787條第2項亦定有
      明文。前揭規定之規範意旨，不僅專為調和個人所有之利
      害關係，且在充分發揮袋地之經濟效用，以促進物盡其用
      之社會整體利益，然其為所有人容忍義務之設，應於能達
      成上開社會利益之範圍內，盡量與所有人之損害減至最低
      為必要。而是否為土地通常使用所必要，應依土地位置、
      地勢、面積、用途及使用之實際情形定之。查本件原告所
      有系爭土地，與公路並無適當之聯絡，系爭土地北側相鄰
      之系爭694地號土地已建築房屋，業如前述，如使原告得
      以通行上開土地，必須拆除房屋以供通行，造成鄰地損害
      極鉅，自非損害最小之通行方式。至原告於先位聲明主張
      之通行方案，雖通行所需面積相對備位方案較大，然現況
      為碎石路，且系爭697地號土地總面積較大，所供通行區
      域尚不致造成該土地過鉅損害，本院審酌系爭土地位置、
      鄰地用途、面積、使用情形等因素而為綜合判斷，認原告
      通行先位方案對鄰地造成損害較小，且尚未逾必要之範圍
      ，核屬有據，堪可憑採。
（四）民法創設鄰地通行權，原為發揮袋地之利用價值，使地盡
      其利，增進社會經濟，鄰地通行權之行使，在土地所有人
      方面，為其所有權之擴張，在鄰地所有人方面，其所有權
      則因而受限制。故土地所有人取得必要通行權，通行地所
      有人或其他占有人均有容忍之義務，倘予以阻止或為其他
      之妨害，通行權人自得請求予以禁止或排除。本件原告經
      確認就先位聲明之土地範圍內有通行權存在，業如前述，
      則依據民法第787 條規定，本於相鄰關係通行權之作用，
      原告併訴請判決命被告對原告於本院確認有通行權範圍內
      ，被告不得設置圍籬、地上物或為任何妨害原告通行之行
      為，洵屬有據，自得准許。
四、綜上所述，原告基於袋地通行之法律關係，訴請本院判決如
    主文第1項、第2項所示，均有理由，應予准許。又當事人就
    此數項請求定有順序，預慮先順序之請求無理由時，即要求
    就後順序之請求加以裁判，法院審理應受此先後位順序之拘
    束，於先位之訴有理由時，備位之訴即毋庸裁判；必先位之
    訴為無理由時，法院始得就備位之訴為裁判，最高法院97年
    度台上字第111號號判決意旨參照。本院既認定原告先位聲
    明部分為有理由，揆諸前揭說明，就原告備位聲明部分則毋
    庸裁判，附此敘明。
五、本件事證已臻明確，兩造其餘主張、陳述及所提之證據，經
    本院審酌後，認與判決結果不生影響，爰不逐一論述。另民
    事訴訟法第389條第1項第3款雖規定同法第427條第1項至第4
    項適用簡易程序所為被告敗訴判決應依職權宣告假執行，惟
    就主文第1 項之確認之訴，其性質並不宜宣告假執行，故僅
    就主文第2 項，依民事訴訟法第389 條第1 項第3 款規定，
    依職權宣告假執行。
六、本件判決之基礎已臻明確，兩造其餘之攻擊、防禦方法及所
    提之證據，核與判決結果無影響，爰不一一予以論列，併此
    敘明。
七、末按「因下列行為所生之費用，法院得酌量情形，命勝訴之
    當事人負擔其全部或一部：一、勝訴人之行為，非為伸張或
    防衛權利所必要者。二、敗訴人之行為，按當時之訴訟程度
    ，為伸張或防衛權利所必要者」，民事訴訟法第81條定有明
    。查本件原告欲通行如附圖一、二所示被告所有土地，被告
    縱不同意原告之請求，亦屬防衛其財產權必要之範圍內，若
    令提供土地讓原告通行之被告，再行負擔訴訟費用，恐非事
    理所平，本院爰依上開規定，命勝訴之原告負擔訴訟費用。
八、訴訟費用負擔之依據：民事訴訟法第81條。
中　　華　　民　　國　　110 　年　　12　　月　　30　　日
　　　　　　　　　臺灣澎湖地方法院馬公簡易庭
                      法  官　王偉為
上列筆錄正本係照原本作成。
如不服本判決，應於判決送達後20日內向本庭（澎湖縣○○市○○里
○○○000號）提出上訴狀。（須按他造當事人之人數附繕本）。如
委任律師提起上訴者，應一併繳納上訴審裁判費。
中　　華　　民　　國　　110 　年　　12　　月　　30　　日
　　　　　　　　　　　書記官　莊心羽
附圖一：
澎湖縣澎湖地政事務所110年11月25日土地複丈成果圖甲方案　
附圖二：
澎湖縣澎湖地政事務所110年11月25日土地複丈成果圖乙方案